# Inschatten van de varianties {#sec-analyse}

```{r setup}
#| include: false
library(glmmTMB)
library(kableExtra)
library(knitr)
library(lubridate)
library(readxl)
library(tidyverse)
```

```{r read-data}
#| include: false
#| warning: false
read_xlsx("../../data/cmon_voorraden_20240724.xlsx", sheet = "volledig") |>
  select(
    location = "Bodemlocaties_Naam", date = "Bodemlocaties_Datum",
    landuse = "Landgebruikscategorie Cmon", stock = "OrgC voorraad_0_30"
  ) |>
  filter(!is.na(.data$stock)) |>
  mutate(
    landuse2 = ifelse(
      str_detect(.data$landuse, "Ruimtebeslag"), "Ruimtebeslag", .data$landuse
    )
  ) -> organic_stock_0_30
```

Op basis van de reeds beschikbare gegevens uit Cmon kunnen we de varianties van de verschillende landgebruiken inschatten.
In @tbl-stalen geven we het aantal momenteel beschikbare stalen per landgebruik met informatie over totale koolstofvoorraad in de laag 0-30 cm.
Hierbij hebben we de verschillende categorieën van "Ruimtebeslag" samengevoegd tot één categorie.

```{r tbl-stalen}
#| tbl-cap: "Aantal stalen per landgebruik."
organic_stock_0_30 |>
  count(landgebruik = .data$landuse2, name = "stalen") |>
  kable()
```

Om de variantie in te schatten veronderstellen we dat de koolstofvoorraad een log-normale verdeling volgt waarbij zowel het gemiddelde als de variantie afhankelijk zijn van het landgebruik.
Aangezien we momenteel nog te weinig herhaalde metingen hebben, kunnen we nog geen goede inschatting maken van de variantie te wijten naar de meetfout.
De analyse levert ons enkel een schatting van de totale variantie per landgebruik.
Dit is de combinatie van de variantie tussen locaties van een zelfde landgebruik als de meetvariantie.
Volgens @Sleutel2020 de totale variantie bij akkers voor de helft te wijten aan de meetvariantie.
Daarnaast veronderstellen we dat de meetvariantie louter afhangt van de staalname en daarom dezelfde is bij alle landgebruiken.
De varantie tussen de locaties van het landgebruik schatten we daarom door de totale variantie te verminderen met de helft van de meetvariantie [@tbl-variantie].
Merk op dat de varianties is @tbl-variantie de varianties zijn van de log-normale verdeling en uitgedrukt zijn in de log-schaal.

```{r tbl-variantie}
#| tbl-cap: "Variantiecomponenten per landgebruik.
#|   De meetvariantie is de variantie van de herhaalde metingen,
#|   de landgebruikvariantie is de variantie van de landgebruiken.
#|   We onderstellen dat de meetvariantie gelijk is voor alle landgebruiken.
#|   En dat bij akkers de totale variantie voor de helft uit de meetvariantie
#|   bestaat."
glmmTMB(
  stock ~ 0 + landuse2 + diag(0 + landuse2 | location),
  data = organic_stock_0_30, family = lognormal(link = "log")
) |>
  summary() -> m
landuse_var <- diag(m$varcor$cond$location)

tibble(
  landgebruik = gsub("landuse2", "", names(landuse_var)),
  `totale variantie` = signif(landuse_var, 2)
) |>
  mutate(
    meetvariantie = signif(landuse_var[["landuse2Akker"]] / 2, 2),
    landgebruikvariantie = .data$`totale variantie` - .data$meetvariantie
  ) -> landuse_var
kable(landuse_var, booktabs = TRUE) |>
  kable_styling(full_width = FALSE)
```
