# Inschatten kleinste detecteerbare trend en interpretatie {#sec-effect}

```{r setup}
#| include: false
library(duckdb)
library(effectclass)
library(INBOtheme)
library(kableExtra)
library(knitr)
library(tidyverse)
conflicted::conflicts_prefer(dplyr::filter)
connection = dbConnect(
  duckdb(), dbdir = "../../data/power_cmon.duckdb", read_only = TRUE
)
alpha <- 0.1
power <- 0.9
threshold <- log(1.004)
```

## Kleinste detecteerbare trend

Op basis van de analyse uit @sec-analyse en het Cmon design leggen we in @tbl-parameters de designparameters vast waarvoor we de kleinste detecteerbare trend willen inschatten.
In @tbl-jaarlijks geven we de kleinste detecteerbare jaarlijkse trend per landgebruik en voor verschillende looptijden.
Merk op dat Cmon is ontworpen om de locaties elke tien jaar opnieuw te bezoeken.
Met een looptijd van 6 jaar hebben we dus geen herhaalde metingen.
Met als gevolg dat we enkel zeer sterke trends kunnen vaststellen.
Met een looptijd van 12 jaar hebben we slechts 20% van de locaties herhaald gemeten.
Hoewel we hier reeds kleinere trends kunnen vaststellen, ze zijn nog steeds vrij groot vergelijkbaar met de trends die we na 20 jaar kunnen vaststellen.

```{r tbl-parameters}
#| tbl-cap: "Designparameters per landgebruik voor de schatting van de kleinste
#|   detecteerbare trend."
parameters <- data.frame(
  landgebruik = c("bos", "natuur", "akker", "grasland", "ruimtebeslag"),
  log_sd_location = c(0.36, 0.58, 0.21, 0.21, 0.32),
  log_sd_error = 0.21, n_sample = c(490, 446, 794, 406, 458)
) |>
  filter(.data$landgebruik %in% c("bos", "natuur"))
parameters |>
  `rownames<-`(parameters$landgebruik) |>
  mutate(across(everything(), ~ as.character(.x))) |>
  select(
    "standaard afwijking locaties" = "log_sd_location",
    "standaard afwijking ruis" = "log_sd_error", steeproefgrootte = "n_sample"
  ) |>
  t() |>
  as.data.frame() |>
  kable() |>
  kable_styling(full_width = FALSE)
```

```{r functions}
estimate_trend <- function(
  duration, n_sample, log_sd_location, log_sd_error, initial = 87.8,
  alpha = 0.1, power = 0.9, connection
) {
  query <- sprintf(
    "SELECT trend, SUM(p < %f) AS significant, COUNT(trend) AS sims
FROM trend
WHERE
  ABS(log_sd_location - %f) < 1e-4 AND ABS(log_sd_error - %f) < 1e-4 AND
    n_sample = %i AND duration = %i AND ABS(initial - %f) < 1e-4
GROUP BY trend
ORDER BY trend",
    alpha, log_sd_location, log_sd_error, n_sample, duration, initial
  )
  sims <- dbGetQuery(conn = connection, statement = query)
  if (nrow(sims) == 0) {
    return(NA)
  }
  sims |>
    mutate(
      not = .data$sims - .data$significant
    ) |>
    glm(formula = cbind(significant, not) ~ trend, family = binomial) -> model
  new_data <- data.frame(trend = seq(0.0001, max(sims$trend), by = 0.0001))
  new_data |>
    predict(object = model, se.fit = TRUE) -> preds
  new_data |>
    mutate(
      fit = plogis(preds$fit),
      lcl = qnorm(0.025, preds$fit, preds$se.fit) |>
        plogis(),
      ucl = qnorm(0.975, preds$fit, preds$se.fit) |>
        plogis()
    ) -> new_data
  return(min(new_data$trend[new_data$fit >= power]))
}
```

```{r tbl-jaarlijks}
#| tbl-cap: "Kleinste detectbare jaarlijkse trend per landgebruik."
#| warning: false
parameters |>
  inner_join(
    expand_grid(
      landgebruik = parameters$landgebruik, looptijd = c(6, 12, 18, 20, 24, 30)
    ),
    by = "landgebruik"
  ) |>
  mutate(
    effect = pmap_dbl(
      list(
        .data$looptijd, .data$n_sample, .data$log_sd_location,
        .data$log_sd_error
      ),
      ~estimate_trend(
        duration = ..1, n_sample = ..2, log_sd_location = ..3, power = power,
        log_sd_error = ..4, connection = connection, alpha = alpha
      )
    )
  ) -> effect
effect |>
  transmute(
    .data$landgebruik, .data$looptijd,
    effect = sprintf("%.2f%%", .data$effect * 100)
  ) |>
  pivot_wider(names_from = "landgebruik", values_from = "effect") |>
  kable(align = "rr") |>
  kable_styling(full_width = FALSE)
```

Om de jaarlijkse trends uit @tbl-jaarlijks in perspectief te zetten, drukken we ze in @tbl-looptijd uit als de cummulatieve wijzingen over de looptijd.
De correcte wijze om deze deze cummulatieve wijziging $p_c$ te berekenen is door de jaarlijkse wijziging $p_j$ te verhogen met 1 en deze tot de macht van de looptijd $t$ te verheffen @eq-cummulatieve-wijziging.
Wanneer we $t$ jaren meten, dan is er een verschil van $t -1$ jaren tussen het eerste en laatste jaar.

$$1 + p_c = (1+p_j) ^ {t - 1}$$ {#eq-cummulatieve-wijziging}

```{r tbl-looptijd}
#| tbl-cap: "Kleinste detectbare cummalutieve wijziging per landgebruik over de
#|   looptijd."
effect |>
  transmute(
    .data$landgebruik, .data$looptijd,
    effect = sprintf(
      "%.1f%%", exp(log(1 + .data$effect) * (.data$looptijd - 1)) * 100 - 100
    )
  ) |>
  pivot_wider(names_from = "landgebruik", values_from = "effect") |>
  kable(align = "rr") |>
  kable_styling(full_width = FALSE)
```

## Interpretatie van de meetnetresultaten

### Concept

Om de interpretatie makkelijker te maken, delen we de wijzigingen op in tien klassen door hun 90% interval te vergelijken met een referentie, ondergrens en bovengrens.
Een effect is significant wanneer de referentie buiten het 90% interval ligt.
We spreken over een **toename** (**afname**) als het interval volledig boven (onder) de referentie ligt.
Niet significante effect is ook informatief wanneer het bijhorende interval voldoende smal is.
Bijvoorbeeld als het interval volledig tussen de ondergrens en bovengrens ligt.
In dat geval kunnen we stellen dat het effect niet significant en klein is, het immers zeker minder sterk dan de ondergrens en minder sterk dan de bovengrens.
Dergelijk effect krijgt de naam **stabiel**.
Heeft het effect een breed interval dat zowel de boven- als ondergrens bevat, spreken we over een **onduidelijk** effect.
Daarnaast is er nog de mogelijkheid dat het interval zowel de bovengrens (ondergrens) als de referentie bevat maar niet de ondergrens (bovengrens).
Dan spreken we over een **mogelijke toename** (**mogelijke afname**).
We kunnen de boven- en ondergrens eveneens gebruiken om een verder onderscheid te maken binnen de significante effecten.
Een interval volledig boven (onder) de bovengrens (ondergrens) wordt dan een **sterke toename** (**sterke afname**).
Een interval volledig tussen de referentie en de de bovengrens (ondergrens) wordt dan een **matige toename** (**matige afname**).
Een interval dat de referentie niet bevat maar wel de bovengrens (ondergrens) blijft een **toename** (**afname**).
Merk op dat de indeling volledig gebaseerd is op de onzekerheid rond het effect en niet op de puntschatting van het effect zelf.
We vatten de opdeling met bijhorende afkortingen en regels samen in tabel @tbl-regels.
@fig-trendklasse geeft een grafische voorstelling waarbij we de afkortingen in combinatie met aangepaste symbolen gebruiken.
De afkortingen zelf zijn te fijn om als symbool te gebruiken.

```{r tbl-regels}
#| tbl-cap: "Overzicht van de benamingen van de tien effectklassen met hun
#|   afkorting en de regels.
#|   $R$: referentie, $L$: ondergrens, $B$: bovengrens, $l$: ondergrens van het
#|   90% interval, $b$: bovengrens van het 90% interval. $L < R < B$ en $l < b$.
#|   "
tribble(
  ~ benaming, ~afkorting, ~regels,
  "sterke toename",    "`++`", "$B < l$",
  "toename",           "`+`",  "$R < l < B$ en $B < b$",
  "matige toename",    "`+~`", "$R < l < B$ en $b < B$",
  "stabiel",           "`~`",  "$L < l < R$ en $R < b < B$",
  "matige afname",     "`-~`", "$L < l < R$ en $b < R$",
  "afname",            "`-`",  "$l < L$ en $L < b < R$",
  "sterke afname",     "`--`", "$l < L$",
  "mogelijke toename", "`?+`", "$L < l < R$ en $B < b$",
  "mogelijke afname",  "`?-`", "$l < L$ en $R < b < B$",
  "onduidelijk",       "`?`",  "$l < L$ en $B < b$"
) |>
  kable() |>
  kable_styling(full_width = FALSE)
```

```{r fig-trendklasse}
#| fig.cap: Voorbeeld van de tien mogelijke interpretaties van een effect door
#|   het 90% interval te vergelijken met een referentie, ondergrens en
#|   bovengrens.
tribble(
  ~x, ~y, "stabiel", 0, "toename", 1, "afname", -1, "sterke\ntoename", 1.5,
  "sterke\nafname", -1.5, "matige\ntoename",  0.5, "matige\nafname", -0.5,
  "mogelijke\ntoename", 0.5, "mogelijke\nafname", -0.5, "onduidelijk", 0
) |>
  mutate(
    s = c(rep(0.25, 7), 0.5, 0.5, 1.1), lcl = qnorm(0.05, .data$y, .data$s),
    ucl = qnorm(0.95, .data$y, .data$s),
    klasse = classification(.data$lcl, .data$ucl, 1)
  ) |>
  arrange(.data$klasse) |>
  mutate(
    x = factor(.data$x, levels = rev(.data$x)), x_int = as.integer(.data$x),
    tekst = format_ci(.data$y, lcl = .data$lcl, ucl = .data$ucl) |>
      sprintf(fmt = "%s\n%s (%s)", .data$x, .data$klasse)
  ) |>
  ggplot(aes(x = x_int, y = y, ymin = lcl, ymax = ucl, link_sd = s)) +
  annotate(
    geom = "rect", xmin = -Inf, xmax = Inf, ymin = -1,
    ymax = 1, alpha = 0.5, fill = inbo_grijs
  ) +
  geom_hline(yintercept = 0, linetype = 2) +
  stat_fan(geom = "rect") +
  scale_x_continuous(breaks = effect$x_int, labels = effect$x) +
  scale_y_continuous(
    "trend", breaks = c(-1, 0, 1),
    labels = c("ondergrens", "referentie", "bovengrens")
  ) +
  coord_flip() +
  theme(axis.title.y = element_blank())
```

Uiteraard hangt de opdeling sterk af van de keuze van de boven- en ondergrens en de referentie.
Een trend van 0% is een logische keuze als referentie.
Als bovengrens stellen we 0.4% per jaar voor aangezien dit de trend is waarvoor Cmon ontworpen is.
Als ondergrens stellen we het complement van 0.4% per jaar voor (-0.398%) voor.

### Mogelijke uitspraken

Op basis van de kleinste detecteerbare jaarlijkse wijziging uit @tbl-jaarlijks, kunnen we een inschatting maken van de mogelijke uitspraken die we kunnen doen op basis van de metingen volgens de regels in @tbl-regels.
In @fig-interpretatie geven we de mogelijke uitspraken weer voor de verschillende landgebruiken en looptijden.
Merk op dat we bij korte looptijden enkel zeer sterke trends kunnen vaststellen.
Bij kleine trends zijn de onzekerheden te groot om een uitspraak te doen.
Eens de looptijd 18 jaar is, kunnen we meer genuanceerde uitspraken doen.
Is de geobserveerde trend in de buurt van 0% per jaar, kunnen we stellen dat de trend stabiel is.
Ter herinnering, met een stabiele trend bedoelen we dat de trend met voldoende zekerheid minder sterk is dan 0.4% per jaar en meer dan -0.4% per jaar.
In een aantal gevallen kunnen we enkel stellen dat er een mogelijk toename of afname is.
Vanaf een looptijd van 20 jaar kunnen we steeds een uitspraak doen.

```{r fig-interpretatie}
#| fig.cap: "Mogelijk interpretaties van de waargenomen jaarlijkse wijziging
#|  in functie van het landgebruik en de looptijd."
#| warning: false
effect |>
  mutate(
    se = .data$effect / (qnorm(power) + qnorm(1 - alpha / 2)),
    limits = map(
        .data$se,
        ~interpretation_intervals(
          .x, threshold = threshold, reference = 0, prob = 0.9
        )
      )
  ) |>
  transmute(
    .data$landgebruik, .data$looptijd,
    intervals = map(
      .data$limits,
      ~data.frame(
        label = .x$labels, lcl = head(.x$breaks, -1), ucl = tail(.x$breaks, -1)
      )
    )
  ) |>
  unnest("intervals") -> interpretatie
ggplot(
  interpretatie,
  aes(
    ymin = lcl, ymax = ucl, xmin = looptijd - 1, xmax = looptijd + 1,
    fill = label
  )
) +
  annotate(
    geom = "rect", xmin = -Inf, xmax = Inf, ymin = -threshold,
    ymax = threshold, alpha = 0.5, fill = inbo_grijs
  ) +
  geom_hline(yintercept = 0, linetype = 2) +
  geom_rect() +
  scale_y_continuous(
    "waargenomen jaarlijkse trend", labels = change_labels,
    breaks = change_breaks(n = 5, extra = c(-1, 1) * threshold)
  ) +
  scale_x_continuous(
    "looptijd (jaren)", breaks = unique(interpretatie$looptijd)
  ) +
  scale_effect("interpretatie", labels = class_labels(lang = "nl")) +
  facet_wrap(~landgebruik)
```

```{r fig-interpretatie-detail}
#| fig.cap: "Detailleerde weergaven van de mogelijk interpretaties van de
#|  waargenomen jaarlijkse wijziging in functie van het landgebruik en de
#|  looptijd."
#| warning: false
interpretatie |>
  filter(
    abs(.data$lcl) < 2 * threshold | abs(.data$ucl) < 2 * threshold |
      .data$label == "?"
  ) |>
  group_by(.data$landgebruik, .data$looptijd) |>
  mutate(
    lcl = ifelse(.data$lcl == min(.data$lcl), -Inf, .data$lcl),
    ucl = ifelse(.data$ucl == max(.data$ucl), Inf, .data$ucl)
  ) |>
  ggplot(
    aes(
      ymin = lcl, ymax = ucl, xmin = looptijd - 1, xmax = looptijd + 1,
      fill = label
    )
  ) +
  annotate(
    geom = "rect", xmin = -Inf, xmax = Inf, ymin = -threshold,
    ymax = threshold, alpha = 0.5, fill = inbo_grijs
  ) +
  geom_hline(yintercept = 0, linetype = 2) +
  geom_rect() +
  scale_y_continuous(
    "waargenomen jaarlijkse trend", labels = change_labels,
    breaks = change_breaks(n = 4, extra = c(-1, 1) * threshold)
  ) +
  scale_x_continuous(
    "looptijd (jaren)", unique(interpretatie$looptijd)
  ) +
  scale_effect("interpretatie", labels = class_labels(lang = "nl")) +
  facet_wrap(~landgebruik)
```

